臺灣高等法院民事判決　　　　　　　　 99年度智上易字第1號
上　訴　人　克立歐電子有限公司
法定代理人　蘇俊吉
訴訟代理人　黃世瑋律師
被　上訴人　周重甫
訴訟代理人　謝清傑律師
上列當事人間請求履行契約等事件，上訴人對於中華民國98年11
月30日臺灣臺北地方法院98年度智字第9號第一審判決提起上訴
，本院於100年10月27日言詞辯論終結，判決如下：
    主    文
上訴駁回。
第二審訴訟費用由上訴人負擔。
    事    實    及    理    由
一、上訴人聲明求為判決：
      (一)原判決不利於上訴人部分廢棄。
      (二)上開廢棄部分，被上訴人應給付上訴人如附件所列Ｂ案
        、Ｃ案之文件及物品。並確認上訴人享有中華民國申請
        第000000000號發明專利案（下稱我國7725號專利）、
        中國大陸申請第000000000000號發明專利案（下稱大陸
        9358號專利）、美國申請第12/043,379號發明專利案（
        下稱美國3379號專利），專利說明書及圖示所揭露技術
        之實施權。
      (三)第一、二審訴訟費用由被上訴人負擔。
    被上訴人聲明求為判決：
      (一)上訴駁回。
      (二)第二審訴訟費用由上訴人負擔。
二、上訴人主張：兩造於96年7月23日簽訂設計專案契約（下稱
    設計專案契約），由被上訴人為其設計「雙輸入（直流DC；
    交流AC）單輸出（直流DC）之可調整輸出的電源供應器」（
    附件記載為COMBO，即A案），設計費新台幣（以下未註明貨
    幣單位者，均為新台幣）200萬元應分3期支付，授權金則為
    200萬元。96年7月30日，上訴人將頭期款100萬元匯入被上
    訴人於台灣銀行內湖分行帳戶。迨96年9月4日，被上訴人另
    提出估價單（下稱96年9月4日估價單），就A案及附件所示B
    案（AD電源供應器：FUSION）、C案（DA120W美規及歐規）
    報價，A案設計費追加為400萬元（未論及授權金）、B案設
    計費為60萬元、C案設計費為120萬元。上訴人不同意A案設
    計費提高為400萬元，故A案仍依設計專案契約計算設計費
    200萬元、授權金200萬元；至於B、C案因其基礎均為A案，
    兩造實際上已就B、C案進行研發討論，故就B、C案兩造已因
    意思實現而成立契約（即上訴人委請被上訴人設計B、C案，
    設計費合計為180萬元）。嗣上訴人法定代理人蘇俊吉於96
    年10月間，依被上訴人指示匯款人民幣65萬元（相當於新台
    幣300萬元）至第三人謝海燕在中國大陸帳戶，以支付A案設
    計費尾款100萬元、授權金200萬元。迨97年1月22日，上訴
    人再匯款100萬元至被上訴人台灣銀行內湖分行帳戶，以支
    付B 、C案部分設計費。被上訴人嗣就B案獲得我國7725號專
    利許可，並申請大陸9358號專利（審核結果不明）、美國
    3379號專利（審核結果不明，B案上述3件專利總價405萬
    5800元）。被上訴人除應依設計專案契約就A案履約，並應
    按96年9月4日估價單所成立契約就B、C案履行，何況依專利
    法第7條第3項規定，上訴人就B案前開專利亦有實施權。爰
    依設計專案契約請求(1)被上訴人應給付上訴人如附件所列A
    案部分之文件及物品；(2)確認上訴人享有中華民國申請第
    000000000號發明專利、美國申請第12/036,212號發明專利
    說明書及圖式揭露之技術享有實施權；(3)被上訴人應給付上
    訴人27萬9300 元本息。另依96年9月4日估價單所成立契約
    ，請求(4)被上訴人給付上訴人如附件所列B案、C案之文件及
    物品。並確認上訴人享有我國7725號專利、大陸9358號專利
    與美國3379號專利之專利說明書及圖示所揭露技術之實施權
    等語（原審就上訴人前述(1)至(3)請求為其勝訴判決；駁回其
    餘請求。上訴人就敗訴部分提起上訴，被上訴人未就敗訴部
    分提起上訴）
三、被上訴人則以：兩造僅於96年7月23日訂立設計專案契約。B
    、C案均與A案、設計專案契約無關。被上訴人於96年9月4日
    提出估價單，就A、B、C案設計費合併報價580萬元，授權金
    應另行約定。上開估價單係要約誘引，由於上訴人不同意估
    價單報價，故A案設計費仍為設計專案契約所載200萬元；上
    訴人並應依該契約支付授權金200萬元。如上訴人同意96年9
    月4日估價單內容，應就三案設計費一併支付，不可能單就B
    、C案支付設計費，何況B、C案設計費共180萬元，亦與上訴
    人97年1月22日匯款100萬元不符，匯款顯與B、C案無涉。至
    於蘇俊吉所支付人民幣65萬元，僅係其與被上訴人間私人借
    貸；上訴人迄未支付A案設計費尾款100萬元、授權金200萬
    元。96年9月4日估價單既不發生契約效力，上訴人無從就B
    、C 案及其專利權主張權利等語，資為抗辯。
四、兩造不爭執事實：
  (一)兩造於96年7月23日簽定設計專案契約，由被上訴人為上訴
    人設計「雙輸入（直流DC；交流AC）單輸出（直流DC）之可
    調整輸出的電源供應器」（即A案），第2條約定設計費200
    萬元，於設計案開始進行之初，上訴人應支付50%，隨被上
    訴人提供送樣、樣品經上訴人承認，上訴人應分別支付30%
    及20%。第4條約定授權金200萬元。上訴人於96年7月30日，
    將第1期設計費用100萬元匯入被上訴人於台灣銀行內湖分行
    開立之帳戶（原審卷第12至16頁）
  (二)96年9月4日，被上訴人提出96年9月4日估價單，就A、B、C
    案報價，A 案案設計費提高為400萬元、B案設計費60萬元、
    C案設計費120萬元，總設計費580萬元（原審卷第17、330、
    331頁）
  (三)97年1月22日，上訴人再匯款100萬元至被上訴人台灣銀行內
    湖分行帳戶。（原審卷18頁）
  (四)上訴人法定代理人蘇俊吉曾於96年10月間，依被上訴人指示
    ，匯款人民幣65萬元至謝海燕在大陸之中國工商銀行黃山市
    分行世紀分理處之帳戶。
  (五)上訴人就A案發明專利，曾於97年3月5日支付英國、美國及
    德國專利申請費用，合計27萬9300元。A案所對應專利為附
    件所示中華民國申請第000000000號發明專利、美國申請第
    12/036, 212號發明專利。B案所對應專利為附件所示我國
    7725號專利、大陸9358號專利、美國3379號專利。（見本院
    卷第286頁背面）
五、上訴人主張其已付清A案設計費、授權金。B、C案基礎為A案
    ，兩造就96年9月4日估價單B、C案部分，因意思實現而成立
    契約。上訴人應支付B案設計費60萬元、C案設計費120萬元
    ，遂於97年1月22日，匯款100萬元至被上訴人帳戶，以支付
    B、C案設計費。B案既已獲我國7725號專利許可，並申請大
    陸9358號專利、美國3379號專利，依96年9月4日估價單與專
    利法第7條第3項，上訴人得請求被上訴人交付附件所示B、C
    案文件與物品，就上開專利有實施權云云。被上訴人辯以兩
    造僅成立設計專案契約（即A案）。96年9月4日估價單，係
    就A 、B、C案設計費用合併報價580萬元，性質為係要約誘
    引，由於上訴人不同意，故96年9月4日估價單並無拘束力。
    蘇俊吉所支付人民幣65萬元，係其與被上訴人私人借貸，上
    訴人於97年1月22日匯款100萬元，亦與B、C案無涉等語。故
    本件爭點為：兩造就B、C案是否成立契約？
六、兩造就B、C案成立契約？
  (一)按「當事人主張有利於己之事實者，就其事實有舉證之責任
    」，民事訴訟法第277條前段定有明文。次按「依習慣或依
    其事件之性質，承諾無須通知者，在相當時期內，有可認為
    承諾之事實時，其契約為成立。前項規定，於要約人要約當
    時預先聲明承諾無須通知者，準用之」，民法第161條第1、
    2項亦定有明文。意思實現以客觀上有可認為承諾之事實存
    在為要件，有此事實，契約即為成立。而有無此事實，應依
    具體情事決定之（最高法院95年度台上字第969號判決意旨
    參照）
  (二)查96年9月4日估價單係就A、B、C案設計費報價，分別為400
    萬元、60萬元、120萬元，總設計費580萬元（見不爭執事項
    (二)），其內容包含標的物（A、B、C案）與報酬（單價與A、
    B、C案總價），具備民法第528條委任要素（稱委任者，謂
    當事人約定，一方委託他方處理事務，他方允為處理之契約
    ），應屬被上訴人向上訴人為要約。再者，A、B、C案涉及
    電源承載裝置之設計、專利申請，衡諸常情，此等設計案著
    重時效，委任人對於設計者之報價，應於短時間內承諾、支
    付部分費用，以利設計者購置設備、材料，並及早進行相關
    設計。對照設計專案契約於96年7月23日簽約，上訴人同年
    月30日支付第1期款100萬元（見不爭執事項(一)），即可明瞭
    。從而，如有意思實現情事，亦應發生於被上訴人96年9月4
    日報價後短期內。然而，惟上訴人迄未說明意思實現之時點
    （見本院卷第257頁），其空言兩造就估價單B、C案發生意
    思實現情事，即有可疑。再者，96年9月4日估價單係就三案
    設計費一併報價，並註明總額為580萬元（見原審卷第17頁
    ），可知被上訴人有意將三者合併以580萬元要約，並非將A
    、B、C案分別要約；解釋上，非經被上訴人同意，上訴人無
    從僅就B、C案為承諾、意思實現。則上訴人將A案自估價單
    分離，遽謂A案仍依設計專案契約履行（即設計費與授權金
    各為200萬元），B、C案因意思實現而成立契約，顯與被上
    訴人要約內容不符，難以採信。
  (三)上訴人固於97年1月22日匯款100萬元予被上訴人（見不爭執
    事項(三)），然距離96年9月4日估價單已有4個月以上，復與
    估價單所載總價580萬元、或B、C案報價180萬元有別，亦難
    僅憑上訴人於報價後4個月後性質不明匯款，推論兩造早就B
    、C案成立委任契約。上訴人另舉被上訴人96年10月8日、97
    年1月15日、97年3月19日寄交上訴人研發人員林景平（
    Larry Lin）、郭明哲（Vincent Kuo）之電子郵件，以及林
    景平（Larry Lin）回應上訴人之96年10月25日、97年1月15
    日、97年2月22日、97年4月22日、97年5月27日電子郵件為
    證（見原審卷第21至48頁）。然則電子郵件或附圖標題均未
    出現「FUSION」（即B案）或C案之字樣，外觀上難認與B、C
    案或估價單有何關聯。再者，上訴人既於96年9月4日收受估
    價單，且被上訴人在96年10月8日即發信連絡，但林景平（
    Larry Lin）遲至96年10月25日始回信；距被上訴人要約日
    （96年9 月4日）達50日，與被上訴人發信日（96年10月8日
    ）亦有17 日間隔。縱使電子郵件係討論B、C案（假設語，
    並非矛盾；詳第(四)小段），相較於兩造於96年7月23日甫簽
    訂設計專案契約，上訴人即在同年月30日付款；實難認上訴
    人收受96年9月4日估價單後，於適當時期內有可認為承諾之
    事實。
  (四)何況，林景平（Larry Lin）於原審98年10月22日庭期固證
    稱：「（原證6是否你與被告間電子郵件？）是。因為有
    FUSION（指B案）的案子要做，公司有開一個新案，就是一
    個超薄型的電源供應器，要請被告提供技術，電子郵件主要
    在討論電路架構，這些電子郵件後面的圖是產品的電路圖，
    這圖是他提供過來的，這案件是由第一封96年10月8日開始
    的」、「（歷次郵件主要討論何案？）就是FUSION，主要是
    為客戶KENSINGTON開發的」、「（被告97年3月19日的郵件
    附檔K_SLIM_AD.DSN及97年4月22日郵件附檔K_SLIM_AD.zip
    ，這裡面的內容顯然是電路設計圖，為何會用此文字來取檔
    名？）這檔名是我取的，K是指KENSINGTON，SLIM是指超薄
    ，AD是指交流轉直流的電源供應器」云云（見原審卷第302
    頁背面）；林景平固謂上開郵件係討論「FUSION」（即B案
    ），然上開郵件或附件係標示「COMBO（指A案）」（見原審
    卷第21至48頁），已與林景平證詞有所出入。其次，林景平
    亦證稱：「（在精英時，被告是否其長官？）是。（專業技
    術上有不懂的地方，是否會請教被告？）一定會。（被告是
    否也無私的與你分享技術上困難點？）會一起討論」（見同
    上卷第303頁正反面），足見林景平與被上訴人平日就各種
    設計廣泛討論、分享心得；不宜僅因被上訴人與其討論研發
    內容或心得，或展示B案研發能力，即謂兩造就B、C案因意
    思實現而成立契約。參以林景平亦證稱：「（原告有無簽訂
    合約購買被告FUSION即B案的設計案，甚至他的專利？）這
    我不清楚，我只負責技術部分」等語（見同上卷303頁背面
    至304頁正面）；如上訴人有意就96年9月4日估價單之B、C
    案承諾，理應告知承辦人員設計費用與標的等情，以便其與
    被上訴人洽談設計流程等節，然林景平竟毫無所悉，益徵上
    述電子郵件討論內容與估價單之意思實現無關。至於台灣士
    林地方法院98年審自字第3號誹謗案98年4月2日準備程序，
    被上訴人雖針對騷擾蘇俊吉與上訴人客戶之行為而當庭道歉
    （見原審卷第311至312頁），然與B、C案無涉，亦無從推論
    該部分業已意思實現而成立委任契約。
  (五)蘇俊吉固於96年10月間，依被上訴人指示，匯款人民幣65萬
    元至謝海燕在大陸之中國工商銀行黃山市分行世紀分理處帳
    戶（見不爭執事項(四)），然上訴人既為設計專案契約當事人
    ，卻無法說明未以上訴人公司名義匯款緣由，也未提及其與
    蘇俊吉事後拆帳或清償等節，實與常情不合，尚難認蘇俊吉
    係代替上訴人支付契約款（指A案設計費100萬元、授權金
    200 萬元）。被上訴人另稱上訴人於97年1月22日所匯款100
    萬元，係支付被上訴人另件專利費用（即被證6及被證7，見
    原審卷第198至205頁），然被上訴人迄未說明被證6、7物件
    報價、上訴人承諾時間，其空言上訴人逕以100萬元購買此
    部分專利，即無可採；惟不影響本院認定B、C案未成立委任
    契約，附此說明。（兩造就B、C案既未成立契約，關於B案
    所對應我國7725號專利、大陸9358號專利、美國3379號專利
    ，亦無庸討論上訴人有無專利法第7條第3項之實施權）
七、綜上所述，被上訴人於96年9月4日提出估價單，就A、B、C
    案報價，A 案案設計費提高為400萬元、B案設計費60萬元、
    C案設計費120萬元，總設計費580萬元；該紙估價單係以總
    價報價，無從將A案與B、C案分割。上訴人並未證明得僅就B
    、C案承諾，復未證明兩造就B、C案因意思實現而成立契約
    ，其空言96年9月4日估價單已發生契約效力，被上訴人應給
    付附件所示B、C案文件、物品，且上訴人就B案所對應各項
    專利有實施權，即無可採。從而，上訴人依據96年9月4日估
    價單之契約關係，訴請被上訴人應給付上訴人如附件所列B
    、C案之文件及物品；並確認上訴人享有我國7725號專利、
    大陸9358號專利、美國3379號專利之專利說明書及圖示所揭
    露技術之實施權。為無理由，應予駁回；是則原審依此駁回
    其訴，經核並無違誤。上訴意旨指摘原判決此部分不當，求
    予廢棄改判，為無理由，應予駁回。
八、至兩造其餘攻擊或防禦方法及未經援用之證據，經斟酌後，
    認均不足以影響本判決之結果，自無逐一詳予論述之必要，
    併予敘明。
九、據上論結，本件上訴為無理由，依民事訴訟法第449條第1項
    、第78條，判決如主文。
中    華    民    國   100    年    11    月    10    日
                    民事第二十庭
                        審判長法  官 張  蘭
                              法  官 林曉芳
                              法  官 吳燁山
正本係照原本作成。
如不服本判決，應於收受送達後20日內向本院提出上訴書狀，其
未表明上訴理由者，應於提出上訴後20日內向本院補提理由書狀
（均須按他造當事人之人數附繕本）上訴時應提出委任律師或具
有律師資格之人之委任狀；委任有律師資格者，另應附具律師資
格證書及釋明委任人與受任人有民事訴訟法第466條之1第1項但
書或第2項（詳附註）所定關係之釋明文書影本。如委任律師提
起上訴者，應一併繳納上訴審裁判費。
中    華    民    國   100    年    11    月    14    日
                              書記官 于  誠
附註：
民事訴訟法第466條之1（第1項、第2項）：
對於第二審判決上訴，上訴人應委任律師為訴訟代理人。但上訴
人或其他法定代理人具有律師資格者，不在此限。
上訴人之配偶、三親等內之血親、二親等內之姻親，或上訴人為
法人、中央或地方機關時，其所屬專任人員具有律師資格並經法
院認為適當者，亦得為第三審訴訟代理人。